【裁判字號】    98,訴,278
【裁判日期】    980527
【裁判案由】    返還價金等
【裁判全文】
臺灣彰化地方法院民事判決  98年度訴字第278號
原      告  樺鴻鋼鐵有限公司
法定代理人  乙○○
訴訟代理人  施廷勳律師
被      告  燁力鋼鐵機械有限公司
兼上列一人
法定代理人  甲○    住同上
上列當事人間請求返還價金等事件，本院於民國98年5 月13日言
詞辯論終結，判決如下：
    主      文
被告等應連帶給付原告新臺幣肆佰壹拾貳萬伍仟柒佰拾元，及
如附表所示之利息。
訴訟費用新臺幣肆萬壹仟捌佰捌拾柒元由被告等連帶負擔。
本判決於原告以新臺幣壹佰拾捌萬元為被告等供擔保後，得為
假執行；但被告等如各以新臺幣肆佰壹拾貳萬伍仟柒佰拾元為
原告預供擔保，得各免為假執行。
    事實及理由
壹、程序方面：
    按訴狀送達後，原告不得將原訴變更或追加他訴。但被告同
    意者，或請求之基礎事實同一者，不在此限。又被告於訴之
    變更或追加無異議，而為本案之言詞辯論者，視為同意變更
    或追加，民事訴訟法第255 條第1 項第1 款、第2 款、第2
    項分別定有明文。本件原告於民國98年5 月13日本院言詞辯
    論期日以書狀追加甲○為被告，其請求之基礎事實均係被告
    燁力鋼鐵機械有限公司（下稱被告燁力公司）未履行兩造所
    簽訂之買賣契約書，所生之返還價金及損害賠償請求權，基
    礎社會事實同一，且被告等當時在庭無異議，並為本案之言
    詞辯論，視為同意原告訴之追加，核與上揭規定相符，應予
    准許。
貳、實體方面：
一、原告主張：
  (一)原告於95年11月13日與被告燁力公司訂立買賣契約書（下稱
    系爭契約），約定由被告燁力公司以新臺幣（下同）638 萬
    元之價格，出售「鋼板分條機650 型」之機械設備乙套（下
    稱系爭機械）予原告。原告已於95年9 月25日給付定金140
    萬元，復分別於95年11月9 日、96年10 月25 日及96年12月
    26日3 次應被告之要求再給付按前揭定金5 ％計算之稅額7
    萬元、預付部分價款40萬元及110 萬元，前後合計付297 萬
    元之價款予被告收受。
  (二)因系爭機械之設計及功能使然，其日後之安裝處須挖設水池
    並施以防水工程，且為配合被告屆時交付系爭機械時需測試
    是否可依約定功能及品質運作（即試車），故原告必須於交
    機前先向第三人訂購機械需用之各種規格分條刀。而原告為
    配合履行系爭契約，業已支出鋼筋26,565元、鐵材鋼筋2 批
    2,217 元、鋼筋19,887元、混泥土37,879元、混泥土（2 月
    ）28,275元、工字鐵5,947 元、分條刀（尾款）398,850 元
    （以上均含5 ％稅）、預拌混凝土22,200元、水泥一批5,12
    0 元、12月及1 月綁鐵工資50,600元、運土堆1,000 元、申
    請用電及電錶、配件171,150 元、混泥土5 米及1 天綁鐵工
    資7,500 元、破碎挖土機運沙34,000元、板模65,000元、處
    理漏水工程（工資）120,000 元、分條刀（訂金30％）159,
    540 元，共計1,155,730 元。
  (三)依系爭契約第3 條約定，被告燁力公司須於96年4 月30日前
    製造完成系爭機械，並由被告燁力公司運送至原告指定之交
    貨地點彰化縣線西鄉○○路○ 段82號，且負責於現場安裝、
    試車完成為止。詎於原告已備妥相應設施並已依約給付應付
    之定金後，被告燁力公司竟遲遲無法完成並交付該機械設備
    ，迄今尚有電腦及電動控制等部分之軟、硬體設備尚未安裝
    。經原告數次催促，復於98年1 月19日再次函催被告燁力公
    司依約履行，惟被告燁力公司均未置理。顯見被告燁力公司
    經催告後仍陷於給付遲延外，更已無法履行契約，原告再以
    本件起訴狀繕本之送達為對被告燁力公司解除系爭契約之意
    思表示通知。
  (四)系爭契約第8 條後段約定，如被告燁力公司超逾原約定交貨
    期限60日以上而仍無法使系爭機械正常運作或量產（或根本
    尚未交付機械）時，被告燁力公司同意原告可毋需催告即解
    除本件買賣契約並請求被告燁力公司退還所收全部價金，如
    因而造成原告衍生其他損害，並應如數賠償。從而，原告依
    系爭契約條款約定及民法第255 條、第254 條、第259 條第
    1 、2 款、第260 條及第216 條規定，自得請求被告燁力公
    司返還已受領之價金並賠償上開全部損害。
  (五)又系爭契約第9 條約定，兩造之法定代理人均同意為系爭契
    約中該方當事人之連帶保證人，保證於系爭契約中所負之一
    切責任，不再另行訂定連帶保證契約，故被告燁力公司法定
    代理人甲○就本件債務自負有連帶清償之責。末系爭契約第
    10條後段約定，如因本約約定事宜涉訟時，雙方同意以本院
    為第一審訴訟管轄法院，原告爰依法向本院提起本件訴訟等
    語。並聲明：(1)被告等應連帶給付原告4,125,730 元，及如
    附表所示之利息。(2)願供擔保，請准宣告假執行。(3)訴訟費
    用由被告等連帶負擔。
二、原告對被告抗辯之陳述：
  (一)系爭機械結合機械本體、軟體、電控設備、電腦程式、電腦
    ，要全部都配合才能運轉順利，然被告燁力公司於96年12月
    26日交付的機械是尚未完成之機械，缺乏部分電腦、軟體及
    電控設備。
  (二)否認被告等所稱運送系爭機械至原告處時，原告之基礎設施
    地基裡面有水，致無法進行安裝。
  (三)否認被告等所稱原告於97年8 月被告甲○與電控設備廠商力
    德公司負責人黃勝哲至原告公司時，未要求被告燁力公司安
    裝系爭機械等語，被告等所述不合邏輯，原告購買系爭機械
    就是要使用，完成基礎設施目的就是要被告安裝系爭機械，
    97 年8月當時既然可以安裝了，契約也有效，被告就可以直
    接請來安裝，原告沒有理由拒絕。
  (四)依系爭契約第2 條第2 、3 款約定，必須要被告燁力公司先
    交付系爭機械且安裝、試車完成，原告才有交付第二期價金
    之義務，而電控設備已包含在系爭機械之總價款裡面，本無
    由原告付款之理；且原告因擔心被告燁力公司之財務不良，
    也已經應被告燁力公司之要求，預付部分第二期價金款項，
    但被告燁力公司仍無法完成系爭機械之安裝，故原告當然不
    可能再付款給電控設備廠商力德公司；況系爭機械須機械本
    體、軟體、電控設備、電腦程式、電腦全部配合才能運轉順
    利，如果裝了電控設備，其他部分不能配合，系爭機械仍無
    法運轉，原告付款給電控設備廠商只會增加原告之損失。
  (五)又因系爭機械價格高達638 萬元，被告燁力公司財力及後續
    維修保固能力均有問題，原告不願意再冒險，且本件已逾期
    2 年，難期被告燁力公司確有履行契約能力，已無協調空間
    等語。
三、被告燁力公司、甲○則以：
  (一)被告燁力公司確已向原告收取系爭契約的價款共297 萬元，
    但原告會付給被告燁力公司價款，也是因為被告燁力公司於
    96年12月26日將系爭機械作好交付原告，原告才付款。至於
    原告所稱電腦未安裝，是因電腦是系爭機械安裝時才裝上進
    行試車，以避免運送過程毀損，但被告燁力公司將系爭機械
    運送到原告處時，因原告未配合被告燁力公司所提出基礎設
    施圖樣之要求，先作基礎設施，基礎設施地基裡面積水太高
    ，無法安裝，所以當時才沒有裝電腦及軟體；且被告燁力公
    司也請原告準備好了再通知被告燁力公司來安裝。然至97年
    2 月間被告甲○去找原告法定代理人乙○○時，基礎設施仍
    尚未完成，一直迄同年8 月，原告都未通知被告燁力公司進
    行安裝，是被告燁力公司之上游即電控設備廠商力德公司負
    責人黃勝哲來向被告燁力公司收款，被告甲○與黃勝哲去找
    原告，請原告先行支付一些款項給立德公司時，才知道原告
    於同年7 月已完成基礎設施，但原告仍沒通知被告燁力公司
    進行系爭機械安裝；當時被告甲○曾問原告何時可安裝系爭
    機械，原告可能看到被告燁力公司無力支付力德公司款項，
    對被告燁力公司沒有信心，所以當時並未要其進行安裝。
  (二)被告燁力公司於98年1 月收到原告存證信函後，被告甲○有
    去找原告，向原告表示安裝系爭機械需要請力德公司來安裝
    電控設備，請原告先就電控設備的款項支付給力德公司，但
    原告不願意，所以才沒有進行系爭機械之安裝及試車。
  (三)對於原告主張為施作基礎設施支出1,155,730 元及其所提出
    之收據是否真正，被告等不知道，但基礎設施並不是被告燁
    力公司施作的，所以不能向被告等請求，被告等最多就是將
    以收取之297 萬元價金還給原告，因為被告燁力公司損失的
    比原告還多。
  (四)又被告燁力公司承認本件未能完成買賣是其疏失所致，但希
    望與原告進行協調等語，資為抗辯。並聲明：(1)原告之訴駁
    回。(2)如受不利判決，願供擔保，請准宣告免為假執行。(3)
    訴訟費用由原告負擔。
四、兩造不爭執之事項：
  (一)原告於95年11月13日與被告燁力公司訂立系爭契約，約定由
    被告燁力公司以638 萬元之價格出售系爭機械予原告。
  (二)原告已於95年9 月25日、95年11月9 日、96年10月25日及96
    年12月26日給付140 萬元、7 萬元、40萬元、110 萬元，共
    計297 萬元之價款予被告燁力公司。
  (三)被告燁力公司於96年12月26日交付系爭機械予原告時，系爭
    機械缺乏部分電腦、軟體及電控設備，且並未安裝試車。
  (四)被告燁力公司於98年1 月收到原告所寄發催告被告燁力公司
    將系爭機械製造完成並進行安裝試車之存證信函後，迄今仍
    未仍完成系爭機械之製造並進行安裝試車。
  (五)被告燁力公司法定代理人甲○就被告燁力公司依系爭契約所
    負債務負連帶保證之責。
五、得心證之理由：
  (一)原告得否解除系爭契約，請求被告燁力公司返還已收受之價
    金及如附表所示之利息？
  1.按給付有確定期限者，債務人自期限屆滿時起，負遲延責任
    。又契約當事人之一方遲延給付者，他方當事人得定相當期
    限催告其履行，如於期限內不履行時，得解除其契約。契約
    解除時，當事人雙方回復原狀之義務，除法律另有規定或契
    約另有訂定外，依左列之規定：一由他方所受領之給付物，
    應返還之。二受領之給付為金錢者，應附加自受領時起之利
    息償還之，民法第229 條第1 項、第254 條及第259 條第1
    、2款定有明文。
  2.經查：
  (1)系爭契約第3 條約定被告燁力公司須於96年4 月30日前製造
    完成系爭機械，並由被告燁力公司運送至原告指定之交貨地
    點彰化縣線西鄉○○路○ 段82號，且負責於現場安裝、試車
    完成，有系爭契約附卷可稽，則系爭契約是定有給付期限之
    契約，堪可確定。
  (2)被告燁力公司遲至96年12月26日始交付仍欠缺部分電腦、軟
    體及電控設備之系爭機械予原告，且未進行安裝、試車等情
    ，為兩造所不爭執，則被告燁力公司未依系爭契約約定之交
    付期限完成給付義務之事實，應堪確定。
  (3)嗣原告乃於98年1 月19日以彰化南郭郵局00029 號存證信函
    催告催告被告燁力公司於函到7 日內完成系爭機械之安裝及
    試車，並表示若再遲延，原告將解除系爭契約及請求損害賠
    償等語，該存證信函已於98年1 月20日送達被告燁力公司等
    情，有該存證信函影本及掛號郵件收件回執影本在卷可憑；
    而被告燁力公司收受原告之存證信函後，因無力支付系爭機
    械所需電控設備之購置款項，致迄今仍未完成系爭機械全部
    組件之組裝及安裝、試車乙節，復為被告燁力公司所不爭執
    ，是此部分之事實亦堪確定。
  (4)綜上，被告燁力公司既逾期未為給付，經原告定期催告後，
    仍未為給付，則原告主張以本件起訴狀繕本送達被告燁力公
    司，作為解除系爭契約之意思表示通知，解除系爭契約等語
    ，自屬有據。
  (5)至被告燁力公司雖辯稱96年12月26日交付系爭機械時，原告
    應先行配合施作之基礎設施地基仍有積水，才無法進行安裝
    試車；又其於接到原告存證信函後，被告甲○曾去找原告，
    向原告表示安裝系爭機械需要請力德公司來安裝電控設備，
    請原告先就電控設備的款項支付給力德公司，但原告不願意
    ，才沒有進行系爭機械之安裝及試車等語。惟原告已否認於
    96年12月26日有無法進行系爭機械安裝、試車之情形，而被
    告燁力公司就此辯解又未舉證以實其說，則此辯解是否屬實
    ，已非無疑；況被告燁力公司經原告以上揭存證信函催告後
    ，因無力購置系爭機械必要之電控設備，致迄今仍未能履行
    系爭契約之給付義務已如上述，是自難認被告燁力公司此部
    分之辯解為可採。另兩造系爭契約約定系爭機械買賣總價
    638萬元，被告燁力公司之給付義務為將系爭機械製造、安
    裝並試車完成，且依系爭契約第2條，原告僅須先給付定金
    140萬元，其餘款項待系爭機械安裝、試車完成才須給付等
    情，有系爭契約附卷可稽，則原告主張其並無墊付電控設備
    款項予電控設備廠商之義務，且因其已應被告燁力公司請求
    先行給付部分第二期價金以協助被告燁力公司進行系爭機械
    組裝，但被告燁力公司仍未能完成系爭機械安裝，故原告不
    願意再墊付款項等語，自屬有據，被告燁力公司以原告不願
    墊付款項予電控設備廠商為由，辯稱因此才未能進行系爭機
    械安裝及試車等語，委不足採，是被告燁力公司上開辯詞，
    均難為有利被告燁力公司之認定。
  (6)原告已於95年9 月25日、95年11月9 日、96年10月25日及96
    年12月26日給付140 萬元、7 萬元、40萬元、110 萬元，共
    計297 萬元之價款予被告燁力公司，為被告等所不爭執，並
    有轉帳傳票影本在卷為憑，應堪確定，則原告請求被告燁力
    公司返還此部分之價金，及如附表編號1 至4 所示之利息，
    自屬有據。
  (二)原告請求被告燁力公司1,155,730 元之債務不履行損害賠償
    ，是否有理由？
  1.按解除權之行使，不妨礙損害賠償之請求。又損害賠償，除
    法律另有規定或契約另有訂定外，應以填補債權人所受損害
    及所失利益為限，民法第260 條、第216 條第1 項分別定有
    明文。
  2.本件被告燁力公司雖否認應就原告因施作基礎設施所支出之
    金額負損害賠償責任。惟查：
  (1)系爭契約第8 條後段約定如被告燁力公司超逾原約定交貨期
    限60日以上而仍無法使系爭機械正常運作或量產（或根本尚
    未交付機械）時，被告燁力公司同意原告可毋需催告即解除
    本件買賣契約並請求被告燁力公司退還所收全部價金，如因
    而造成原告衍生其他損害，並應如數賠償，有系爭契約附卷
    可稽，且為被告等所不爭執，則被告燁力公司於原告以被告
    燁力公司給付遲延解除契約後，對原告因被告燁力公司給付
    遲延所受損害應負賠償責任，自可確定。
  (2)細核系爭契約第1 條約定，明定被告燁力公司應於簽訂系爭
    契約後14日內提出系爭機械之規格明細，以便原告預為基礎
    設施之準備；而被告燁力公司就其曾提出規格明細供原告預
    為施作基礎設施，以便進行系爭機械之安裝乙節亦不否認（
    見本院98年4 月22日言詞辯論筆錄第2 頁），則原告施作基
    礎設施係為履行系爭契約而作準備，應堪認定。
  (3)原告主張其為施作基礎設施已支出1,155,730 元等語，業據
    其提出收據明細、出貨單、現金支出傳票、轉帳傳票及應收
    帳款明細表（均影本）附卷為憑，應可確定。
  (4)綜上，原告既係為安裝系爭機械之準備而施作基礎設施，並
    因此支出1,155,730 元之費用，而系爭契約又因被告燁力公
    司給付遲延經原告合法解除，致被告燁力公司已無再按系爭
    契約安裝系爭機械之可能，則原告原專為系爭機械安裝之準
    備所施作之基礎設施，顯已成為不具必要性之多餘設施，是
    原告主張其受有因此所支出費用之損害，應堪採信。
  (5)至被告燁力公司雖辯稱該基礎設施非其施作，錢亦非其支付
    ，不知該部分支出之真偽，且系爭契約解除後，其所受損害
    比原告還多，故不可能賠償等語。惟原告提出之支出明細及
    相關單據經送達被告燁力公司，再經本院於98年4 月22日第
    一次言詞辯論期日籲請被告燁力公司對原告所提支出及單據
    具體表示意見後，被告除以上詞置辯外，並未爭執有何項支
    出非施作基礎設施所必要，是本院認被告燁力公司此部分之
    辯解不足憑採，無從為有利被告燁力公司之認定。
  (三)被告甲○就被告燁力公司上揭價金返還義務及損害賠償義務
    是否應負連帶清償責任？
  1.按稱保證者，謂當事人約定一方於他方債務人不履行債務時
    ，由其代負履行責任之契約。保證債務，除契約另有訂定外
    ，包含主債務之利息、違約金、損害賠償及其他從屬於主債
    務之負擔，民法第474 條第1 項、第478 條前段、第739 條
    、第740 條分別定有明文。次按所謂連帶保證債務，係指保
    證人與主債務人負同一債務，對於債權人各負全部給付之責
    任者而言，此參照民法第272 條第1 項連帶債務之規定自明
    。
  2.查系爭契約第9 條約定兩造之法定代理人均同意為系爭契約
    中該方當事人之連帶保證人，保證於系爭契約中所負之一切
    責任，不再另行訂定連帶保證契約乙節，為被告甲○所不爭
    執，並有系爭契約附卷可稽，應可認定。則被告燁力公司應
    負擔上述價金（含利息）返還責任及損害賠償責任既如上述
    ，被告甲○自應就該等債務負連帶清償之責，是原告主張被
    告甲○應與被告燁力公司就本件債務負連帶清償之責，於法
    有據。
  (四)從而，原告依民法第255 條、第254 條、第259 條第1 、2
    款、第260 條規定及系爭契約約定，訴請被告等應連帶給付
    原告4,125,730 元，及如附表所示之利息，自有理由，應予
    准許。
六、兩造均陳明願供擔保聲請宣告假執行及免為假執行，經核於
    法並無不合，爰分別酌定相當之擔保金額宣告之。
七、本件事證已臻明確，兩造其餘主張及舉證，經本院審酌後認
    與判決結果無影響，爰不另一一論述。
八、訴訟費用負擔之依據：民事訴訟法第85條第2項。
中    華    民    國    98    年    5     月    27    日
                  民事第二庭  法  官  吳永梁
附表：
┌──┬──────┬────┬───────────────┐
│編號│金額（新臺幣│原    因│         利息                 │
│    │：元）      │        │                              │
├──┼──────┼────┼───────────────┤
│ 1  │1,400,000   │返還價金│自民國95年9 月25日起至清償日止│
│    │            │        │，按年息百分之5 計算之利息。  │
├──┼──────┼────┼───────────────┤
│ 2  │70,000      │返還價金│自民國95年11月9 日起至清償日止│
│    │            │        │，按年息百分之5 計算之利息。  │
├──┼──────┼────┼───────────────┤
│ 3  │400,000     │返還價金│自民國96年10月25日起至清償日止│
│    │            │        │，按年息百分之5 計算之利息。  │
├──┼──────┼────┼───────────────┤
│ 4  │1,100,000   │返還價金│自民國96年12月26日起至清償日止│
│    │            │        │，按年息百分之5 計算之利息。  │
├──┼──────┼────┼───────────────┤
│ 5  │1,155,730   │損害賠償│自起訴狀繕本送達翌日即民國98年│
│    │            │        │4月8日起至清償日止，按年息百分│
│    │            │        │之5 計算之利息。              │
└──┴──────┴────┴───────────────┘
以上正本係照原本作成。
如對判決上訴，應於判決送達後20日內向本院提出上訴狀。
中    華    民    國    98    年    6     月    2     日
                              書記官  陳美敏


司法院資訊處製作；財團法人民間司法改革基金會備份。
